臺灣高等法院刑事裁定
109年度聲再字第44號
再審聲請人
即受判決人  陳明生



代  理  人  莊勝榮律師
上列再審聲請人即受判決人因違反貪污治罪條例等案件，對於本
院107年度重上更二字第24號，中華民國108年9月25日第二審確
定判決（原審案號：臺灣宜蘭地方法院102年度訴字第70號，起
訴案號：臺灣宜蘭地方檢察署101年度偵字第5379、5405號、102
年度偵字546號），聲請再審，本院裁定如下：
    主  文
再審之聲請駁回。
    理  由
一、聲請意旨略以：再審聲請人即受判決人（下稱聲請人）陳明
    生因違反貪污治罪條例等案件，經本院107年度重上更二字
    第24號判決（下稱原確定判決）判處罪刑，嗣經最高法院以
    108年度台上字第4073號判決駁回上訴確定，惟於原確定判
    決（民國108年9月25日）後，黃政達於108年11月7日傳數通
    Line訊息給聲請人稱：...只想著要盡快脫離羈押禁見..，
    我記得先前已表明校長拒絕，他們不接受...我知道說忘記
    的話我的結果仍會是羈押禁見...所謂第2次是根本沒有的事
    ，...確定馬祖那次校長沒收等語，此Line對話可看出黃政
    達為求解除羈押禁見，始於偵訊中供述第2次去馬祖給聲請
    人新臺幣（下同）15萬7千元，他在更二審判決後，基於良
    心譴責及道德呼喚，向聲請人懺悔表示在聲請人第1次拒絕
    後，並無第2次送錢給聲請人之事；又于寧太太母玲慧製作
    之利息支付表，依序有于寧、世青公司、母玲慧及其女于幼
    雯之支票戶名，借款金額290萬元，此與聲請人於調查站供
    述于寧還欠290萬元一致，其上所載之利息共18萬元，為系
    爭借款之利息，足證于寧交付之18萬元並非回扣，此利息支
    付表於判決確定前存在，但均未提出法院，是上開Line對話
    及利息支付表為新證據、新事實，原確定判決及最高法院均
    未及調查斟酌，且此足以推翻原確定判決認定聲請人有貪污
    之事實，爰依刑事訴訟法第420條第1項第6款規定，聲請再
    審等語。
二、按因發現新事實或新證據，單獨或與先前之證據綜合判斷，
    足認受有罪判決之人應受無罪、免訴、免刑或輕於原判決所
    認罪名之判決者，為受刑人之利益，得聲請再審，刑事訴訟
    法第420條第1項第6款定有明文。所謂「新事實或新證據」
    ，依刑事訴訟法第420條第3項規定，係指判決確定前已存在
    或成立而未及調查斟酌，及判決確定後始存在或成立之事實
    、證據而言。易言之，依該事證本身單獨或結合先前已經存
    在卷內之各項證據資料，予以綜合判斷觀察，認為足以動搖
    原有罪之確定判決，而為受判決人無罪、免訴、免刑或輕於
    原判決所認罪名之判決者，始得聲請再審。
三、經查：
　㈠原確定判決認定聲請人確有公務員經辦公用工程收取回扣等
    犯行，係綜合聲請人之供述、證人即同案被告于寧、證人黃
    政達、潘治中、丁文正之證詞，並參酌卷內搜索時扣得之塘
    岐國小便籤，其上確有記載數字「785934」、「157186」，
    黃政達建築師事務所帳冊、轉帳傳票有記載「塘岐國小校長
    785934×20% 、（借）交際費塘岐校長157186元785934×20% 
    、銀行存款玉山銀行157186元」，該扣案便籤一面記載之內
    容應為學校建設之內容，而另一面記載之數字，其中「1571
    86」，即與黃政達自稱交付之第一期扣除尾數之工程回扣15
    萬7千元相符，「785934」百分之20即為「157186」，又與
    證人黃政達、潘治中及同案被告于寧所稱本件需支付百分之
    20工程回扣之計算方式相符，可見聲請人對於收取設計監造
    費用百分之20工程回扣全部過程自始全部知悉，復有相關存
    提紀錄、帳冊及立榮航空艙單紀錄等在卷足佐，且黃政達有
    於97年10月30日在塘岐國小校長室交付第1期賄款15萬7千元
    予聲請人，聲請人有自同案被告于寧處取得黃政達轉交之第
    2期回扣18萬元，並敘明聲請人所辯不足採之理由，逐一析
    述明確，是原確定判決已詳敘其調查、取捨證據之結果，及
    憑以認定犯罪事實之心證理由，所為論斷說明，與卷內訴訟
    資料悉無不合，並無違背一般經驗法則及論理法則之情事。
　㈡聲請人主張黃政達於原確定判決後之108年11月7日所傳Line
    對話內容為新事實、新證據，可以證明證人黃政達於偵查中
    為解除羈押禁見，始證述第2次去馬祖給聲請人15萬7千元，
    然並無第2次送錢給聲請人之事云云。惟證人黃政達除於偵
    查中作證外，於一審交保後，在一審亦以證人身分作證稱：
    我在馬祖領錢那天，有在校長室把錢交給被告（見一審卷第
    156頁）；惟於本院103年度上訴字第373號案件作證時改證
    稱：我確實在馬祖領了錢，交錢給被告時，被告拒絕，後來
    把錢交給于寧；復於更一審時證稱：檢察官認為我沒吐實，
    就被收押禁見，那時沒看過于寧筆錄，希望能交保，所以猜
    測于寧可能怎麼說，我送第一筆錢給被告時，被告拒收，後
    來打電話給于寧，錢是給于寧等語，是證人黃政達先後證述
    不一，且於更一審作證時即已提及因羈押禁見而證述不實。
    而原確定判決參酌卷內相關事證後，業已就何以採信證人黃
    政達於偵查及一審所證述其有於塘岐國小校長室內交予聲請
    人15萬7千元部分之證詞，何以不採信其嗣後改稱第1筆送錢
    給被告，被告拒收部分證詞乙節闡述綦詳（見原確定判決第
    22-25、30、31、33-35頁）。是聲請人所提黃政達於108年1
    1月7日所傳之Line對話內容，與黃政達於更一審作證內容大
    致相同，實難認為係新事實、新證據，且縱認係新證據，亦
    不足以動搖原確定判決所認定之事實，而無從認為聲請人應
    受無罪、免訴、免刑或輕於原判決所認罪名之判決，尚與刑
    事訴訟法第420條第1項第6款規定得開始再審之要件不符。
　㈢又聲請人所提母玲慧製作之利息支付表，前已經同案被告于
    寧於本院103年度上訴字第373號案件審理時提出（見該卷第
    225、226頁），原確定判決雖未審酌此部分證據，惟證人母
    玲慧於調查站及本院103年度上訴字第373號案件均已作證，
    其於調查站係證稱：我先生于寧通知我有收到黃政達的26萬
    元，並將其中18萬元轉支付給陳明生，至於原因為何，要問
    我先生于寧才清楚，該筆18萬元應該是于寧以現金支付給陳
    明生，支付過程我不清楚（見偵5379號卷第181、182頁），
    於本院103年度上訴字第373號案件審理時則改證稱：于寧答
    辯狀所附之附表二（即利息支付表）是我整理的，上面所載
    票號是從支票登記本寫來的，編號91057簽單是付陳明生18
    萬元，這筆款項是黃政達匯來的，當時于寧打電話要我查一
    下，說黃政達有匯款26萬元，我跟于寧說有收到26萬元，當
    時我不太清楚為何要把18萬元付給陳明生，但之前于寧有說
    陳明生打電話給他說過年要用錢，要我們還他一部分錢，所
    以我不確定這是還本金還是利息云云（見該卷第247、248頁
    ）。是證人母玲慧就是否知悉于寧給付18萬元予聲請人之原
    因，先後所述明顯不一，已難採信。而原審審酌同案被告于
    寧於本院更一審中業已供承：伊之前在原審作證說黃政達匯
    這26萬給伊，是黃政達要伊轉給陳明生的錢，的確這26萬是
    黃政達要伊轉給陳明生的錢。後來在北二高南下交流道附近
    ，也就是新店安坑交流道下的路口，伊有將這26萬中的18萬
    給陳明生等語（見本院更一審卷第91頁），及於本院更一審
    中證稱：這26萬是黃政達匯給伊，要伊交給陳明生，後來伊
    自己留用8萬元，另外18萬元交給陳明生。其實這筆錢當時
    是黃政達匯給伊叫伊轉給陳明生等語（見本院更一審卷第17
    5 頁），及卷內相關事證後，認定聲請人有與于寧共犯公務
    員經辦公用工程收取回扣，並由于寧收受黃政達所交付之第
    2筆工程回扣26萬元，並將其中18萬元以現金交付聲請人，
    復詳予闡述聲請人所辯係借款利息不足採信之理由（見原確
    定判決地26-28頁）。雖原確定判決未審酌母玲慧所製作之
    利息支付表，然觀之該表格，係以電腦繕打而成，且為同案
    被告于寧當初上訴時，因否認犯行而提出，復參以證人母玲
    慧於調查站尚證稱：不太清楚于寧為何要把18萬元付給陳明
    生等語，自難以母玲慧事後用電腦製作之利息支付表認定該
    18萬元並非回扣，而係于寧支付予聲請人之利息。　　
四、綜上所述，聲請人所提出之Line對話內容及利息支付表，單
    獨或與先前之證據綜合判斷，均不足以動搖原確定判決所認
    定之事實，而無從認為受判決人應受無罪、免訴、免刑或輕
    於原判決所認罪名之判決，難認符合刑事訴訟法第420條第1
    項第6款之再審要件，故本件再審之聲請，為無理由，應予
    駁回。
據上論斷，應依刑事訴訟法第434條第1項，裁定如主文。
中　　華　　民　　國　　109 　年　　7 　　月　　20　　日
                    刑事第十七庭審判長法  官 鄭水銓 
                                      法  官 黃雅芬
                                      法  官 李世華
以上正本證明與原本無異。
如不服本裁定，應於裁定送達後10日內向本院提出抗告狀。
                                      書記官 莊佳鈴
中　　華　　民　　國　　109 　年　　7 　　月　　20　　日